【裁判字號】    95,簡上,50
【裁判日期】    951011
【裁判案由】    確認本票債權不存在
【裁判全文】
臺灣板橋地方法院民事判決              95年度簡上字第50號
上  訴  人  甲○○
訴訟代理人  彭安國律師
被上  訴人  乙○○
上列當事人間確認本票債權不存在事件，上訴人對於中華民國94
年12月27日本院板橋簡易庭94年度板簡字第2883號第一審簡易判
決提起上訴，經本院管轄簡易訴訟程序第二審之合議庭於95年9
月27日言詞辯論終結，判決如下：
    主      文
原判決廢棄。
確認被上訴人持有如附表所示之本票債權不存在。
第一、二審訴訟費用由被上訴人負擔。
    事實及理由
一、上訴人方面：
    上訴人除援用原審所為之主張外，另以：
（一）被上訴人持有上訴人於民國92年4 月24日所簽發如附表所
      示之本票1 件（下稱系爭本票）向本院民事庭聲請裁定准
      予強制執行，惟系爭本票並非上訴人所簽發，且兩造並無
      任何金錢往來，上訴人無由簽發此一鉅額之本票予被上訴
      人，且上訴人亦從未授權任何人為簽發系爭本票之行為，
      上訴人亦從未見過系爭本票。
（二）被上訴人於原審曾提及另有一紙經上訴人背書之支票，被
      上訴人似欲藉此證明系爭本票亦同為上訴人所簽發，惟此
      係因訴外人章美秀執該支票請上訴人幫其調現週轉，經上
      訴人背書嚐試請友人幫忙未果，而退還章美秀時復未將該
      背書塗銷，後不知何故由章美秀流向被上訴人，絕非上訴
      人背書交付予被上訴人，上訴人甚至懷疑被上訴人或有可
      能據此支票背書上之簽名模式，進而以描摩方式偽造系爭
      本票。
（三）再按執票人善意取得已具備票據法所規定應記載事項之票
      據者，得依票據之文義行使權利，票據法第11條第2 項前
      段固定有明文，又票據債務人雖不得以自己與發票人或執
      票人之前手間所存抗辯之事由對抗執票人，惟若以其自己
      與執票人間所存抗辯之事由資為對抗，則非法所不許（最
      高法院46年臺上字第1835號判例意旨參照）。故退步言之
      ，縱認被上訴人所執系爭本票為真正，惟如兩造間存有其
      他實體抗辯事由，上訴人均得以之對抗執票人。詎上訴人
      非但未簽發系爭本票，更與被上訴人無任何金錢來往，易
      言之，被上訴人從未支付任何金錢與上訴人，更無被上訴
      人於本件主張係其貸與上訴人金錢之情事，本件被上訴人
      既於原審自認系爭本票係直接取自上訴人，堪認兩造乃系
      爭本票之直接前後手，上訴人既主張兩造間就系爭本票並
      無原因關係存在，被上訴人於原審復從未就兩造間有借貸
      關係等情事舉證以實其說，原審判決之認定顯有違誤。
（四）雖法務部調查局（下稱調查局）指紋鑑定結果認系爭本票
      係上訴人所簽發，惟被上訴人並不否認其與上訴人在茶室
      認識，上訴人於茶室消費之際，或有不勝酒力醉倒或昏睡
      期間遭他人盜蓋指紋，非無可能，準此，縱系爭本票上指
      紋與上訴人相同，亦難謂係上訴人所簽發，此亦為上訴人
      提起相關刑案之刑事告訴伊始即以告訴狀聲請檢察官應一
      併鑑定指紋與筆跡以求真相之道理所在，亦因上訴人堅信
      從未簽發系爭本票，始敢在提起本件訴訟後不懼被上訴人
      反控誣告逕為提起偽造有價證券之刑事告訴。
（五）被上訴人於本件中自承其係章美秀之債權人，卻又自其口
      中說出上訴人向其借款之原因係為章美秀還錢，竟還出借
      500,000 元，豈非拿自己的錢借給上訴人再還給自己？準
      此，簽立系爭本票借錢一事究係真或假，自非無疑。
（六）是上訴人聲明：
  １、原判決廢棄。
  ２、確認被上訴人持有系爭本票債權不存在。
二、被上訴人方面：
    被上訴人除援用原審所為之主張外，另以：
（一）系爭本票係上訴人於92年4 月24日在臺北縣板橋市○○路
      光復橋頭之真鍋咖啡館當場簽發並按捺指印後，當場交付
      被上訴人，且系爭本票上之指印經調查局鑑定後，業已確
      認係上訴人所按捺無訛，而上訴人係因向被上訴人借款，
      所以才簽發系爭本票，而被上訴人於收受系爭本票當場即
      將借款500,000 元以現金方式交付上訴人，而上訴人竟提
      起本件訴訟及上訴，否認系爭本票形式及實質上之真正，
      洵非有理。
（二）是被上訴人聲明：上訴駁回。
三、按「票據債務人不得以自己與發票人或執票人之前手間所存
    抗辯之事由對抗執票人。」，票據法第13條前段定有明文，
    是依上開規定之反面解釋，票據直接前後手間仍可援引原因
    關係之抗辯，是「依（修正前）票據法第10條之規定，票據
    債務人祇不得以自己與發票人或執票人之前手間所存抗辯之
    事由，對抗執票人，若以其自己與執票人間所存抗辯之事由
    資為對抗，則非法所不許。」（最高法院46年臺上字第1835
    號判例意旨參照）。次按「支票為無因證券，支票債權人就
    其取得支票之原因，固不負證明之責任，惟執票人子既主張
    支票係發票人丑向伊借款而簽發交付，以為清償方法，丑復
    抗辯其未收受借款，消費借貸並未成立，則就借款之已交付
    事實，即應由子負舉證責任。」（最高法院73年度第1 次民
    事庭會議決議〈二〉）意旨參照。本件上訴人先係以系爭本
    票並非其所簽發為由，提起本件確認本票債權不存在之訴，
    惟為被上訴人所否認，並以：系爭本票係上訴人於92年4 月
    24日在臺北縣板橋市○○路光復橋頭之真鍋咖啡館當場簽發
    並按捺指印後交付被上訴人，而上訴人係因向被上訴人借款
    ，所以才簽發系爭本票，而被上訴人於收受系爭本票當場即
    將借款500,000 元以現金方式交付上訴人等情為辯，上訴人
    復否認曾自被上訴人收受500,000 元現金之情事，則依被上
    訴人上開陳述，上訴人、被上訴人就系爭本票乃直接前後手
    之關係，上訴人既否認曾收受500,000 元，則被上訴人即應
    就借款500,000 元已交付上訴人之情事負舉證責任。惟查，
    被上訴人就其於92年4 月24日在臺北縣板橋市○○路光復橋
    頭附近之真鍋咖啡館將借款500,000 元以現金方式交付上訴
    人之主張，除據其泛言陳稱外，並未為其他任何舉證以資證
    明，綜上，被上訴人就其交付借款予上訴人之情事均未能為
    任何證明，是上訴人所執直接前後手間原因關係之抗辯，即
    非無據，堪可採信。
四、綜上所述，上訴人援引票據關係直接前後手原因關係之抗辯
    ，應屬可信，被上訴人上開抗辯為不足採。從而，上訴人提
    起本件訴訟，請求確認被上訴人持有上訴人簽發系爭本票債
    權不存在，即有理由，自應准許。原審為上訴人敗訴之判決
    ，尚有未洽。上訴意旨指摘原判決不當，求予廢棄改判，為
    有理由，爰由本院予以廢棄改判如主文第2 項所示。
五、本件事證已臻明確，兩造其餘攻擊防禦方法及舉證，經本院
    審酌後，或與本件之爭執無涉，或對本件判決結果不生影響
    ，爰不一一論述，併此敘明。
六、訴訟費用負擔之依據：民事訴訟法第78條。
中    華    民    國    95    年    10    月    11    日
                  民事第二庭    審判長法  官  梁宏哲
                                      法  官  潘長生
                                      法  官  鍾啟煌
以上正本係照原本作成
本判決不得上訴
中    華    民    國    95    年    10    月    11    日
                                      書記官  李威賜
┌─────────────────────────────────────────┐
│附表：                                                                            │
├───┬───┬──────┬──────┬─────┬────┬────────┤
│編  號│發票人│發   票   日│發   票   日│ 票面金額 │支票號碼│備            考│
│      │      │            │            │（新臺幣）│        │                │
├───┼───┼──────┼──────┼─────┼────┼────────┤
│001   │甲○○│92年4 月24日│92年5 月24日│500,000元 │0000000 │免除作成拒絕證書│
└───┴───┴──────┴──────┴─────┴────┴────────┘


司法院資訊處製作；財團法人民間司法改革基金會備份。
